臺灣高等法院高雄分院刑事判決　　　　 96年度上訴字第571號
上　訴　人　臺灣高雄地方法院檢察署檢察官
被　　　告　乙○○
　　　　　　　　　　（現另案在臺灣臺東監獄東成分監執行）
　　　　　　戊○○
共　　　同
指定辯護人　本院公設辯護人　甲○○
上列上訴人因被告等強盜等案件，不服臺灣高雄地方法院95年度
訴字第995 號中華民國96年1 月30日第一審判決（起訴案號：臺
灣高雄地方法院檢察署95年度偵字第5669號），提起上訴，本院
判決如下：
     主  文
上訴駁回。
     事  實
一、乙○○前於民國（下同）93年間因竊盜案件，經原審法院判
    處有期徒刑6 月確定，於94年11月9 日縮刑期滿執行完畢。
    詎仍不知悔改，竟基於為自己不法所有之意圖及傷害他人身
    體之犯意，於95年2 月16日凌晨1 時15分許，在丁○○（起
    訴書誤載為「陳『宗』霖」）所營位於高雄市○鎮區○○路
    213 號「志旺超商」，為達到搶奪該超商收銀機內現金之目
    的，進入櫃臺內，徒手毆打值班店員即丁○○之子丙○○頭
    部1 下後，接著就往收銀機方向衝，手一直伸向收銀機作勢
    要打開拿錢，致丙○○受有頭部外傷併後枕部裂傷（傷口
    0.6 ×0.1 ×0.5 公分）之傷害；又乙○○原本雖欲趁丙○○突遭攻擊不及防備之際搶奪現金，然乙○○出手攻擊丙○○後，隨即為丙○○制伏在地而未得逞，並為嗣後獲報前往
    處理之員警當場逮捕。
二、案經丙○○訴由高雄市政府警察局前鎮分局報請臺灣高雄地
    方法院檢察署檢察官偵查起訴。
     理  由
甲、程序方面：
    按被告以外之人於審判外之陳述，雖不符前4 條之規定，而
    經當事人於審判程序同意作為證據，法院審酌該言詞陳述或
    書面陳述作成時之情況，認為適當者，亦得為證據，刑事訴
    訟法第159 條之5 定有明文；其立法理由在於傳聞證據未經
    當事人之反對詰問予以核實，乃排斥其證據能力。惟當事人
    如放棄對原供述人之反對詰問權，於審判程序表示同意該等
    傳聞證據可作為證據，此時，法院除認該傳聞證據欠缺適當
    性外，自可承認其證據能力。經查，關於本案屬於審判外陳
    述之傳聞證據，公訴人、被告乙○○、戊○○及其辯護人於
    審判程序均同意作為證據，且經本院審酌該證據作成情況均
    無不適當之情形，是依上開規定，認得作為本案證據。
乙、實體方面：
壹、被告乙○○部分：
一、訊據被告乙○○固不否認有於上揭時地毆打告訴人丙○○1
    下之事實，此亦有阮綜合醫院診斷證明書1 紙附卷可稽（見
    警卷第28頁），惟矢口否認有何搶奪或強盜之犯行，辯稱：
    我只是打丙○○1 下而已，當時我服戒毒藥，頭暈暈的，意
    識不是很清楚云云。然查，被害人丙○○於警偵訊中及原審
    已證稱：乙○○打我頭部1 下後，接著就往收銀機方向衝，
    手還一直伸向收銀機作勢要打開拿錢，我看到後就馬上抓住
    他的右手等語明確（見警卷第21頁、偵查卷第30頁、原審卷
    第210 、213 頁）；而被告乙○○確實有進入超商櫃臺內毆
    打丙○○之行為，亦經原審當庭勘驗案發當時錄影光碟無誤
    ，有勘驗筆錄可憑（見原審卷第128 頁）；則乙○○若僅意
    在攻擊丙○○而無搶奪之犯意，大可站在櫃臺前方趁丙○○
    不備而下手，且如此更易於下手後逃脫，然被告乙○○卻選
    擇以進入櫃臺此種必定會引起丙○○注意之方式，顯然其目
    的不單純只為傷害丙○○；加以被告乙○○於攻擊後復有將
    手伸向收銀機之舉動，已如上揭所述。又被告乙○○於警、
    偵訊及原審審理之初均坦承係為搶奪現金之目的始進入櫃臺
    （見警卷第8 、9 頁、見偵卷第20頁及原審卷第18頁），顯
    見被告乙○○嗣後改稱僅意在傷害丙○○云云，不足採信。
    此外，復有被告犯案現場位置及照片4 張在卷可參（見警卷
    第37、38頁及偵查卷第33頁），被告乙○○罪證明確，其上
    揭犯行堪予認定。
二、核被告乙○○所為，係犯刑法第325 條第3 項、第1 項之搶
    奪未遂罪及刑法第277 條第1 項之傷害罪。按搶奪罪以乘人
    不及抗拒，公然掠取其財物為成立要件，雖掠奪之際或不免
    於暴行，然與強盜罪之暴行，必須至使人不能抗拒之情形，
    迥然有別，最高法院32年上字第2181號判例可資參照。查被
    告乙○○僅有毆打丙○○頭部1 下之行為，隨即為告訴人丙○○制伏等情，業經丙○○於原審審理時到庭證稱：乙○○
    打我1 下後，馬上就被我輕易控制住，過程中他也沒有再對
    我攻擊等語（見原審卷第212 、214 頁）；核與證人丁○○
    所證：我聽到外面有喊叫聲，出去時就看到乙○○已經被丙○○壓在地板上，但不斷掙扎要爬起來，我們就合力把他壓
    在地上，等到他完全不再掙扎才換我一個人壓制，丙○○則
    去報警；整個過程乙○○一直試著要爬起來但都沒有出手攻
    擊，我雖然有受傷，但不是乙○○造成，而是被櫃子上掛勾
    弄傷的。我之前所謂乙○○有與我、丙○○扭打就是指乙○○想爬起來，而我們一起從背部壓住他的情形等語相符（見
    原審卷第215 、217 頁）。顯見乙○○客觀上毆打丙○○1
    拳之行為，尚未達到足以抑壓丙○○抗拒，使其喪失意思自
    由之程度，嗣後亦無脫免逮捕而施強暴脅迫之行為；又由其
    於行為被發覺後即停止攻擊未再出手之情事以觀，可印證被
    告乙○○主觀上原本即無採用使人不能抗拒行為之意。被告
    乙○○打擊丙○○頭部1 下之攻擊行為，應係為分散丙○○
    之注意，俾趁此機會搶奪收銀機內之錢財，然因丙○○反應
    機警，並未受影響，反而制服被告乙○○成功，此由丙○○
    於原審審理時到庭證稱：乙○○打我1 下後，馬上就被我輕
    易控制住，過程中他也沒有再對我攻擊等語（見原審卷第21
    2 、214 頁），並非如公訴人所言，被告乙○○毆打丙○○
    後，仍站在丙○○身後而無趁隙前往收銀機之意思，以俟丙○○陷於不能抗拒之情形。又苟被告乙○○係事先預謀以強
    盜之方式強劫財物，按理會慮及被害人應會反抗，而備有壓
    制被害人之作案工具，並事先蒙面以免被監視器拍到而被認
    出，然觀諸其與戊○○事先並無攜帶其他之攻擊工具，被告
    乙○○僅徒手毆擊被害人，且一出手即遭反制，可見係事出
    偶發之臨時起意，以致倉促緊張，手法粗糙笨拙，顯非事先
    預謀犯案者之行徑，是被告乙○○所為應僅係單純搶奪之行
    為；公訴人認被告所為係犯刑法第328 條第3 項、第1 項之
    強盜未遂罪，容有誤會，惟因起訴之基本事實相同，爰變更
    起訴法條。乙○○已著手於搶奪行為而未得財，為未遂犯；
    又被告乙○○毆打丙○○頭部之行為，係為達到分散注意力
    ，以趁丙○○不備搶奪收銀機財物之目的，兩者間有方法目
    的之牽連關係，應從一重之搶奪未遂罪論處。查被告行為後
    ，刑法已於95年7 月1 日修正公布施行，修正後之刑法已將
    第55條牽連犯之規定刪除，是於刑法修正施行後，被告上開
    搶奪未遂及傷害犯行，即須分論併罰，比較新舊法，自以舊
    法即修正前之刑法對被告有利，依刑法第2 條第1 項規定，
    應逕依修正前之刑法第55條牽連犯之規定予以論處。被告乙○○前於93年間因竊盜案件，經原審法院以93年度簡字第
    4942 號 判處有期徒刑6 月確定，於94年11月9 日縮刑期滿
    執行完畢，有卷附臺灣高等法院被告前案紀錄表可按，其受
    有期徒刑執行完畢5 年內再犯有期徒刑以上之罪，不論依修
    正前之刑法第47條及修正後之刑法第47條第1 項規定，均構
    成累犯，並無對被告有利或不利之情形，應依修正後之刑法
    第47條第1 項以累犯論處，而加重其刑。再被告乙○○已著
    手於搶奪行為之實施，惟尚未得手，其犯罪係屬未遂，爰依
    刑法第25條第2 項之規定，按既遂之刑度減輕其刑，並依法
    先加後減之。又被告乙○○係徒手攻擊丙○○頭部等情，已
    經原審當庭勘驗案發當時錄影光碟無誤，有勘驗筆錄可憑（
    見原審卷第128 頁）；證人丙○○雖屢稱係遭乙○○持安全
    帽毆打云云，然其嗣於原審審理時經被告辯護人詳予詰問後
    已證稱：我沒有看到乙○○拿安全帽打我，是我被打後轉身
    過去看到乙○○手上有拿安全帽，所以認為是乙○○持安全
    帽打我等語（見原審卷第210 至213 頁），可見丙○○並未
    親眼見到乙○○持安全帽攻擊，則當日案發狀況自應以錄影
    光碟所攝錄之影像及原審勘驗結果為準；則公訴人認乙○○
    係持安全帽毆打丙○○，容有誤會。另被告乙○○於被發覺
    後未再反擊，即為丙○○、丁○○制伏，已如前述；又被告
    乙○○係獨自犯本案（詳後述被告戊○○部分），是公訴人
    認被告乙○○復有與丙○○、丁○○扭打行為，並致丁○○
    成傷，及與被告戊○○共犯本案，均有誤會，併此敘明。
三、原審因而變更起訴法條，適用刑法第2 條第1 項前段、第32
    5 條第3 項、第1 項、第277 條第1 項、第25條第2 項、第
    47條第1 項、修正前刑法第55條，審酌被告乙○○有妨害公
    務、妨害兵役、竊盜、毒品前科，素行不良，又年輕力壯，
    本不應貪取非分之財，詎以傷害他人身體方式，欲趁丙○○
    不備而下手搶奪財物，惡性非輕，並可見其不知尊重他人財
    產權益，亦無自食其力觀念，所為更嚴重影響社會治安，侵
    犯人身安全；且否認犯行，未見悔意；惟念其係一時失慮，
    造成實害非鉅，丁○○已表示願意原諒等一切情狀，量處被
    告乙○○有期徒刑10月，並明扣案被告乙○○所有安全帽
    1 頂，並非被告乙○○犯本案所用之物，故不予宣告沒收。
    其認事用法皆無不合，檢察官上訴仍認被告乙○○係與戊○○共犯強盜未遂罪，而指摘原判決此部分不當，非有理由，
    應予駁回。
貳、被告戊○○部分：
一、公訴意旨略以：被告戊○○與乙○○基於強盜及傷害之犯意
    聯絡，於95年2 月16日凌晨1 時15分許，一同前往高雄市○
    鎮區○○路213 號「志旺超商」，由戊○○站立在櫃臺旁把
    風，乙○○則手持安全帽闖入櫃臺，以安全帽猛擊店員丙○○頭部，致丙○○受有頭部外傷併後枕部裂傷而不能抗拒，
    乙○○並衝向收銀機，欲強盜置放在收銀機內之現金，惟經
    丙○○大喊「搶劫」而拉扯制止而未得手，因認被告戊○○
    涉有刑法第328 條第3 項、第1 項之強盜未遂罪、同法第27
    7 條第1 項之傷害罪嫌云云。
二、按犯罪事實應依證據認定之，無證據不得認定犯罪事實；不
    能證明被告犯罪者，應諭知無罪之判決，刑事訴訟法第15 4
    條第2 項、第301 條第1 項分別定有明文。次按刑法上所謂
    共同正犯，以有意思之聯絡及行為之分擔為要件。
三、本件公訴人認被告戊○○涉有刑法強盜、傷害罪嫌，係以被
    告戊○○之供述、告訴人丙○○之指訴、現場圖、現場照片
    ，及戊○○、乙○○兩人對於案發時戊○○所在位置供述不
    符為其論據，而認被告戊○○與乙○○間有犯意聯絡、行為
    分擔。惟訊據被告戊○○則堅詞否認有何上述犯行，辯稱：
    當天是與我先生乙○○一起去買飲料，根本不知道乙○○要
    做什麼等語。
四、經查，證人丙○○於警、偵訊雖證稱：戊○○、乙○○進入
    超商後就在櫃臺前逛來逛去，乙○○還一直往收銀機方向看
    ，戊○○則看著乙○○，我覺得很奇怪就緊盯著他們，發現
    兩人有小聲交談，後來乙○○突然衝進櫃臺，戊○○則在櫃
    臺旁一直看沒說話，樣子看起來像在把風等語（見警卷第21
    頁、偵查卷第30頁）。然依其上開所言，尚無從推斷被告戊○○與乙○○小聲交談之內容係與本案犯行相關，更無以認
    定被告戊○○與乙○○間就本案犯行，確有犯意聯絡存在；
    且共同被告乙○○於原審審理時亦證稱：我們不是事先說好
    要一起去搶劫，在店內也沒有商談要搶劫超商的事等語（見
    原審卷第93頁），核與其於警、偵訊所稱：因為我身上沒有
    錢，才臨時起意要搶劫，戊○○並不知情等語（見警卷第9
    頁、偵查卷第20頁），及被告戊○○自始所稱對本案全然不
    知情之辯解相符（見警卷第14頁、偵查卷第20頁）。而證人
    丙○○、丁○○則於原審分別證稱：在我制伏乙○○後，戊○○並沒有向外逃跑等語（見原審卷第212 頁），及稱：壓
    制乙○○過程，戊○○並沒有向外逃跑，但看起來像受到驚
    嚇的樣子等語（見原審卷第216 頁），益徵被告戊○○所辯
    其不知情等語係屬可採，才會在本案搶奪犯行發生後面露驚
    恐之色，復未立即逃逸。另丙○○上開所謂「戊○○看起來
    像在把風」等語，則顯屬臆測之詞；衡情若單純就陌生人站
    立不動之姿態，係無法窺測所為之目的，況且丙○○與被告
    戊○○非熟識，殊難僅由戊○○肢體動作及表情即可知其內
    心真意，參以被告戊○○當時係流露恐懼神色，已如前述，
    則丙○○如何可認定此情狀下之被告戊○○應是在為乙○○
    把風？故丙○○上揭非以本身實際經驗為基礎之證述，即不
    足以作為被告戊○○與乙○○間有犯意聯絡之認定依據。
五、依告訴人丙○○所繪製之現場圖，雖可知被告戊○○於案發
    時係站在櫃臺左前方，而依現場照片則可明瞭超商物品、設
    備所在位置，然此均與被告戊○○與乙○○間是否具有犯意
    聯絡、行為分擔無關，亦無從據以認定被告戊○○確有本案
    犯行。又公訴人雖以被告戊○○與乙○○兩人對於案發時就
    被告戊○○所在位置供述不符，而認乙○○所為對被告戊○○有利之證言俱屬迴護之詞，不足採信。然乙○○進入櫃臺
    後既然意在搶奪收銀機內現金，則對於不在其視線範圍內之
    被告戊○○確切所在，自亦無暇分心注意；況且該櫃臺左側
    堆置有諸多雜物，並有鐵架設置，足以遮蔽櫃臺左前方之視
    線，有現場照片可參（見警卷第37頁），則乙○○在前述情
    況下無法指出當時被告戊○○確切所在位置，亦屬合理，尚
    難以此即遽認其所言關於被告戊○○部分均不足採信。
六、綜上所述，既無證據足以證明被告戊○○與乙○○間就上開
    犯行有何犯意聯絡，且被告戊○○實際上復未參與任何傷害
    、強盜之行為，即與得論以共犯之要件不符。此外，復查無
    其他積極證據足認被告戊○○有何被訴強盜、傷害罪嫌，原
    審因而諭知被告戊○○無罪之判決，並無不合，檢察官上訴
    ，執上理由指摘原判決不當，非有理由，應予駁回。
據上論斷，應依刑事訴訟法第368條，判決如主文。
本案經檢察官許月雲到庭執行職務。
中　　華　　民　　國　　96　　年　　4 　　月　　24　　日
                  刑事第四庭    審判長法  官  蕭權閔
                                      法  官  吳進寶
                                      法  官  陳吉雄
以上正本證明與原本無異。
如不服本判決應於收受本判決後10日內向本院提出上訴書狀，其
未敘述上訴理由者，並得於提起上訴後10日內向本院補提理由書
狀（均須按他造當事人之人數附繕本）「切勿逕送上級法院」。
中　　華　　民　　國　　96　　年　　4 　　月　　25　　日
　　　　　　　　　　　　　　　　　　　書記官  梁美姿
附錄本判決論罪科刑法條：
中華民國刑法第325條第1 項、第3項
意圖為自己或第三人不法之所有，而搶奪他人之動產者，處 6 月
以上 5 年以下有期徒刑。
第 1 項之未遂犯罰之。
                                                       q
